臺灣桃園地方法院民事判決　　　　　　　　　　　　　九十三年度訴字第九六七號
　　原　　　告　乙○○
　　訴訟代理人　王聰明律師
　　被　　　告　永大工程無限公司
　　法定代理人　甲○○
　　被　　　告　丙○○
右當事人間請求履行契約事件，於民國九十三年十一月八日辯論終結，本院判決如左
：
    主    文
原告之訴及其假執行之聲請均駁回。
訴訟費用由原告負擔。
    事    實
甲、原告方面：
壹、聲明：
一、被告應給付原告新台幣（下同）九十萬元，及自民國七十九年一月一日起至清償
    日止，按年息百分之五計算之利息。
二、原告願供擔保，請准予宣告假執行。
貳、陳述：
一、訴外人陳德曾因積欠原告及訴外人張文華共二百五十萬元，遂於七十一年間將坐
    落台北市北投區○○○路三號之房屋（下稱系爭房屋）質押予原告及訴外人張文
    華，原告於七十一年五月十七日遷入系爭房屋居住，另有訴外人胡堯夫、林美慧
    、潘一藩亦住於系爭房屋內，系爭房屋之基地為訴外人財團法人台北市私立薇閣
    國民小學（下稱薇閣國小）所有，薇閣國小於七十八年間因出售土地予被告永大
    工程無限公司（下稱永大公司）建屋，乃對原告及訴外人陳德曾、陳婉真、胡堯
    夫、林美慧、潘一藩提起拆屋還地之訴。原告當時委任被告丙○○（原名劉喜餘
    ）處理前開案件，嗣於七十八年九月一日，被告永大公司簽立承諾書（下稱系爭
    承諾書）表明：「周彥歧先生（即原告）與薇閣國小和解上開系爭地上物拆遷費
    如有不足新台幣柒佰萬元之數額者，由本公司負責給付之。」等語，原告與薇閣
    國小於同年九月二十七日就前開拆屋還地事件簽立和解書約定：「一、乙方（即
    原告）同意自台北市○○○路三號房屋遷出，甲方（即薇閣國小）同意支付乙方
    房屋拆遷補償費新台幣四百二十萬元：：六、乙方保證胡堯夫、林美慧之
    前揭房屋所在地遷出或除去
    主張任何權利，若因胡堯夫、林美慧之
    同意加倍賠償甲方所受之損害。七、甲方同意於簽訂本和解書之同時寄存一百萬
    元（彰銀台北分行支票號碼MF0000000號發票日空白）於林信和大律師處
    ，直至乙方履行前揭胡堯夫、林美慧
    當天為發票日並將支票交付乙方。」等語，當時原告不同意薇閣國小將一百萬元
    之支票寄存訴外人林信和律師處，嗣被告丙○○表示伊負責解決胡堯夫、林美慧
    、潘一藩搬遷之事，而由被告永大公司以其本應給付原告之二百八十萬元拆遷費
    中，簽發一紙面額九十萬元支票交付被告丙○○，詎被告丙○○竟未將九十萬元
    交予胡堯夫、林美慧、潘一藩。嗣財政部台北市國稅局（下稱台北市國稅局）於
    七十八年度調查薇閣國小拆屋還地搬遷補償費事件時，原告稱曾交付一百零二萬
    予被告丙○○，其中即包含委任之律師費前金二萬元、後酬十萬元，其餘九十萬
    之拆遷補償費係被告丙○○應支付予胡堯夫、林美慧、潘一藩之搬遷費。惟被告
    丙○○於八十年間函覆台北市國稅局否認有收受原告所稱之前揭費用，台北市國
    稅局即通知原告漏稅並予裁罰，原告不得已遂墊付胡堯夫、林美慧、潘一藩搬遷
    補償費九十萬元。為此原告於八十四年向台灣台北地方法院檢察署對被告丙○○
    提出其涉有侵占罪嫌之告訴，經該署以八十四年度偵字第七二九九號侵占案件受
    理（下稱系爭侵占案件），惟於系爭侵占案件偵查中，被告永大公司之法定代理
    人即訴外人甲○○證稱：「將二百八十萬元開成二張支票係因一張要付律師費，
    沒有要付其他住戶補償費所以才分成二張支票。」等語，致使被告丙○○提出原
    告涉有誣告罪嫌之告訴，嗣於台灣台北地方法院檢察署八十八年度偵續字第三九
    二號誣告案件中，訴外人甲○○始改稱被告永大公司所付之二百八十萬元均為搬
    遷費用。被告永大公司於系爭承諾書中表明薇閣國小給付原告之拆遷費不足七百
    萬元時由其負責給付，而其開立系爭九十萬元支票支付被告丙○○之律師費與原
    告無關，致原告受領之系爭拆遷補償費不足七百萬元，且原告已墊付胡堯夫、林
    美慧、潘一藩搬遷補償費九十萬元，被告永大公司自應履行系爭承諾書之約定，
    給付原告九十萬元，及自七十九年一月一日起至清償日止，按年息百分之五計算
    之利息。
二、又原告與訴外人張文華共同聘請被告丙○○處理前開拆屋還地事件，於委任契約
    中約定：「於全部辦妥後，扣除本人應得之資金及利息，願將所有利得五分之一
    再予致酬。」等語，而系爭房屋之購屋成本為二百五十萬元、修繕費六十七萬八
    千元，本金二百五十萬元利息自七十一年起算至七十八年以年息一分複利計算為
    二百四十萬元，加上支付胡堯夫、林美慧、潘一藩搬遷補償費九十萬元，合計為
    六百四十七萬八千元，以原告應得之七百萬元補償費扣除六百四十七萬八千元後
    ，原告利潤為五十二萬二千元，原告遂依前開委任書約定於七十八年十月九日給
    付被告丙○○後酬十萬元，原告即無積欠被告丙○○任何報酬。惟被告丙○○竟
    將被告永大公司支付胡堯夫、林美慧、潘一藩搬遷補償費之九十萬元占為律師費
    ，故如認被告永大公司已給付原告九十萬元，則表示被告丙○○多拿九十萬元，
    被告丙○○應將九十萬元返還原告，為此原告爰依不當得利法律關係，請求被告
    丙○○返還原告支付胡堯夫、林美慧、潘一藩搬遷補償費九十萬元，及自七十九
    年一月一日起至清償日止，按年息百分之五計算之利息。
參、證據：提出正本
    、承諾書、財政部台北市國稅局八十二年五月十三日（八二）財北國稅法字第一
    四一五五號復查決定書、台灣台北地方法院檢察署檢察官八十四年度偵字第七二
    九九號、八十八年度偵續字第三九二號、八十七年度偵字第二二八八八號不起訴
    處分書、收據、委任契約、財政部八十二年十月二十九日台財訴字第八二０三０
    六二七九號訴願決定書各一件、支票二張為證。
乙、被告方面：
Ａ、被告永大工程無限公司部分：
壹、聲明：駁回原告之訴。
貳、陳述：
    被告永大公司之員工即訴外人丁育才已親自將系爭二百八十萬元交付原告收受，
    此有經薇閣國小董事長即訴外人李傳洪簽證且經原告簽收之單據為憑，惟前開單
    據並未留存。況如尚未付清，原告豈會等到現在始提起本件訴訟。又被告永大公
    司係向薇閣國小購買土地，而薇閣國小要求被告永大公司給付原告二百八十萬元
    ，原約定先付一半，另一半等原告搬遷後再付，嗣被告永大公司依原告要求一次
    付清二百八十萬元，並開立二張支票予原告。被告丙○○當初是原告委任，被告
    永大公司不須給付被告丙○○之律師費，被告之法定代理人並不認識被告丙○○
    及原告，亦未於系爭侵占案件中證述系爭九十萬元是給被告丙○○之律師費云云
    ，如系爭侵占案件筆錄中有前揭記載，應係書記官誤載。當初訴外人丁育才向被
    告法定代理人表示有一張支票是要給被告丙○○簽收，另一張是要給原告簽收，
    所以二百八十萬元才開立二張支票。
Ｂ、被告丙○○部分：被告丙○○未於言詞辯論期日到庭，惟據其提出書狀所為之聲
    明及陳述則以：
壹、聲明：未為聲明。
貳、陳述：
    被告丙○○住所非在桃園縣境內，請將本案移送有管轄權之法院。縱認原告所稱
    「被告永大公司：：簽發一張面額九十萬元直接將支票交付律師丙○○。」屬實
    ，亦僅為被告間之事，並無不當得利可言。又縱認原告稱「原告不得已只有墊付
    胡、林、潘三人搬遷補償費九十萬元」為真正，亦僅為原告與被告永大公司間之
    事，與被告丙○○並無相干。況事實上於系爭侵占案件偵查中，承辦檢察官已傳
    訊胡堯夫、林美慧、潘一藩三人，並已查明係原告欺瞞國稅局，原告並未給付胡
    堯夫、林美慧、潘一藩搬遷補償費九十萬元。
丙、本院依職權調閱台灣台北地方法院檢察署八十四年度偵字第七二九九號偵查卷宗
    。
    理    由
壹、按共同訴訟之被告數人，其住所不在一法院管轄區域內者，各該住所地之法院俱
    有管轄權。民事訴訟法第二十條前段定有明文。查本件被告丙○○之住所雖非位
    於本院管轄區域內，惟另一被告永大公司之主事務所既設於本院管轄範圍，且原
    告係以被告永大公司或丙○○應給付系爭九十萬元予原告為其訴之聲明，顯見原
    告乃以永大公司及丙○○為共同被告，而請求法院擇一判命其給付之意，是依原
    告之主張，被告二人間就本件訴訟之原因事實亦有牽連關係，則被告丙○○雖非
    本院對其無管轄權，並請求本院將本案裁定移送於有管轄權之法院，自屬無據，
    先予說明。
貳、本件被告丙○○經合法通知，無正當理由未於言詞辯論期日到場，核無民事訴訟
    法第三百八十六條所列各款情形，爰依原告之聲請，由其一造辯論而為判決。
參、原告主張其與訴外人胡堯夫、林美慧均居住於系爭房屋，因系爭房屋基地所有人
    薇閣國小於七十八年間將土地出售予被告永大公司建屋，乃對原告及陳德曾、陳
    婉真、胡堯夫、林美慧、潘一藩提起拆屋還地之訴，原告當時委任被告丙○○處
    理前開案件，嗣被告永大公司於同年九月一日簽立系爭承諾書，同意原告與薇閣
    國小間和解系爭房屋拆遷費不足七百萬元之數額部分由該公司負擔，原告與薇閣
    國小另於同年月二十七日就系爭拆屋還地事件達成和解，約定薇閣國小同意支付
    原告之系爭房屋拆遷補償費四百二十萬元，原告則保證遷除胡堯夫、林美慧於系
    爭房屋之
    被告丙○○表示伊願意負責解決胡堯夫、林美慧、潘一藩搬遷之事，而由被告永
    大公司以其本應付給原告之二百八十萬元拆遷費中，簽發一紙面額九十萬元支票
    交付被告丙○○，詎被告丙○○未將系爭九十萬元交予胡堯夫、林美慧及潘一藩
    ，原告不得已遂墊付胡堯夫、林美慧、潘一藩搬遷補償費九十萬元，為此原告於
    八十四年間向台灣台北地方法院檢察署對被告丙○○提出系爭侵占案件之告訴，
    被告永大公司之法定代理人甲○○竟於該案偵查中證稱：「將二百八十萬元開成
    二張支票係因一張要付律師費，沒有要付其他住戶補償費所以才分成二張支票。
    」等語，惟被告永大公司於系爭承諾書承諾給付薇閣國小支付原告之拆遷費不足
    七百萬元部分，而其開立九十萬元支票支付被告丙○○之律師費，致使原告受領
    之補償費不足七百萬元，被告永大公司自應依系爭承諾書之約定給付原告九十萬
    元。若認被告永大公司已將系爭九十萬元給付原告，惟原告依其與被告丙○○間
    之委任契約約定，於七十八年十月九日給付被告丙○○後酬十萬元後，即無積欠
    被告丙○○任何報酬，惟被告丙○○竟將被告永大公司支付胡堯夫、林美慧、潘
    一藩搬遷補償費之九十萬元占為律師費，依不當得利之法律關係，被告丙○○應
    返還系爭九十萬元予原告，為此提起本件訴訟等語。
肆、被告永大公司則以該公司係應薇閣國小要求給付原告二百八十萬元，並已將二百
    八十萬元共開立二張支票委由該公司員工丁育才交付原告簽收，被告丙○○係原
    告委任，被告永大公司不須給付律師費給被告丙○○，被告之法定代理人並未於
    系爭侵占案件中證述系爭九十萬元是給被告丙○○之律師費等語置辯。被告丙○
    ○另以縱認原告主張被告永大公司簽發一張面額九十萬元支票交付被告丙○○乙
    節屬實，亦僅係被告間之事，伊並無不當得利可言。縱認原告主張其墊付系爭九
    十萬元搬遷補償費屬實，亦僅為原告與被告永大公司間之事，與被告丙○○無關
    。況檢察官於系爭侵占案件偵查中已查明原告並未給付胡堯福、林美慧、潘一藩
    搬遷補償費九十萬元等語資為辯解。
伍、本件原告主張薇閣國小於七十八年間將系爭房屋所坐落土地出售予被告永大公司
    建屋，而對原告及陳德曾、陳婉真、胡堯夫、林美慧、潘一藩提起拆屋還地之訴
    ，原告當時委任被告丙○○處理前開案件，被告永大公司於同年九月一日簽立系
    爭承諾書，同意原告與薇閣國小間和解系爭房屋拆遷費不足七百萬元之數額部分
    由該公司負擔，嗣原告與薇閣國小於同年月二十七日就系爭拆屋還地事件達成和
    解，約定薇閣國小應支付原告之系爭房屋拆遷補償費四百二十萬元，原告則保證
    遷除胡堯夫、林美慧於系爭房屋之
    閣國小主張任何權利，因此被告永大公司依系爭承諾書約定應給付予原告之拆遷
    補償費為二百八十萬元，嗣被告永大公司給付一百九十萬元之系爭拆遷補償費給
    原告，並另簽發一紙面額九十萬元支票交付被告丙○○兌領之事實，業據原告提
    出債務補充協議書、和解書、承諾書、收據、委任契約各一件及支票二張為證，
    且經被告永大公司自認屬實，復為被告丙○○所不爭執，自堪信原告此部分之主
    張為真實。
陸、原告又主張被告永大公司法定代理人甲○○於系爭侵占案件中證稱：「將二百八
    十萬元開成二張支票係因一張要付律師費，沒有要付其他住戶補償費所以才分成
    二張支票」等語，故被告永大公司開立之系爭九十萬元支票乃支付被告丙○○之
    律師費，被告永大公司自應依系爭承諾書之約定給付九十萬元之拆遷補償費予原
    告云云，則為被告永大公司所否認，辯稱：被告永大公司已將應給付原告之二百
    八十萬元開立二張支票交付原告簽收，被告永大公司不須給付律師費給被告丙○
    ○，甲○○並未為前開證言等語。按當事人主張有利於己之事實者，就其事實有
    舉證之責任，民事訴訟法第二百七十七條定有明文；且民事訴訟如係由原告主張
    權利者，應先由原告負舉證責任，若原告先不能舉證，以證實自己主張之事實為
    真實，則被告就其抗辯事實即令不能舉證，或其所舉證據尚有瑕疵，亦應駁回原
    告之請求，有最高法院十七年上字第九一七號判例可資參照。本件原告主張被告
    永大公司交付之系爭九十萬元支票乃該公司給付予被告丙○○之律師費，並非系
    爭二百八十萬元之拆遷補償費乙節，既為被告永大公司所否認，依前開舉證責任
    分配原則，應由原告就此有利於己之事實負舉證之責，否則即應駁回其訴。經查
    被告丙○○既為原告委請處理系爭房屋拆遷事件之律師，則被告永大公司顯無給
    付律師費給被告丙○○之原因，原告亦於本院審理時自承：「丁育才有交兩張台
    支本票總共二百八十萬元給被告丙○○，丙○○扣留九十萬元說要解決胡堯夫、
    林美慧佔用的問題，其餘的錢再轉交給我，後來丙○○在高雄當法官，國稅局要
    我報稅收系爭和解的七百萬元，丙○○寫信給國稅局說他收取我的一百萬元是我
    向他借款的還款，但事實上十萬元是我給丙○○的酬勞，九十萬元是要解決事情
    ，後來國稅局要求我繳交兩百萬元的罰鍰，因此我就告丙○○。」、「（問：丙
    ○○最後有無幫你解決胡堯夫、林美慧的佔用問題？）沒有，後來是我自己跟他
    們解決的，後來被告永大公司法代在另案作證說系爭九十萬元是永大公司付給丙
    ○○的律師費，因此造成丙○○告我誣告，被告公司害我被告誣告官司，所以這
    件我才連永大公司一起告。」等語（見本院九十三年八月三十日言詞辯論筆錄）
    ，足見原告已同意授權被告丙○○代其收受被告永大公司委由其職員丁育才交付
    之系爭二百八十萬元拆遷補償費，並將其中一張面額九十萬元之支票作為原告委
    任被告丙○○處理胡堯夫及林美慧占用系爭房屋問題之所需花費甚明，則被告永
    大公司抗辯伊已委由丁育才將系爭二百八十萬元拆遷補償費之二張支票交付原告
    簽收，已付清該公司應給付予原告之系爭拆遷補償費乙節，應屬可採。而被告永
    大公司法定代理人甲○○於系爭侵占案件就系爭九十萬元支票交付之原因乃證稱
    ：「（問：當初為何把這二百八十萬元開成二張？）付給二個人，同事跟我說一
    張要付律師費，好像是這樣。」、「（問：九十萬部分給律師你應該很有印象？
    ）當時是這樣說，但到底有無付我也不知。實際上交付的同仁到大陸去了。」（
    見系爭侵占案件八十四年七月二十八日訊問筆錄），亦經本院依職權調閱系爭侵
    占案件全卷查對甚明，復為原告所不爭執，顯見被告永大公司法定代理人甲○○
    前開所證交付系爭九十萬元支票是要付律師費乙節，應係出於其經丁育才告知有
    關原告同意將該公司應給付予原告之系爭九十萬元支票交給被告丙○○收受所為
    之證言，本意在於表明被告丙○○為有權受領系爭九十萬元支票之意，尚難認被
    告永大公司乃以系爭九十萬元支票作為該公司自己給付予被告丙○○之律師費，
    是原告以被告永大公司法定代理人甲○○於系爭侵占案件中之證詞，主張被告永
    大公司給付之系爭九十萬元乃該公司支付予被告丙○○之律師費，被告永大公司
    尚短付九十萬元之拆遷補償費云云，自屬無據，堪認被告永大公司已依系爭承諾
    書履行其給付系爭二百八十萬元拆遷補償費予原告之義務。從而原告再依系爭承
    諾書約定，請求被告永大公司給付九十萬元及其遲延利息部分，自無理由，不應
    准許。
柒、原告再主張其依與被告丙○○間之委任契約給付十萬元之報酬予被告丙○○後，
    已無積欠任何報酬，被告丙○○竟將系爭九十萬元占為律師費，自屬不當得利，
    而應返還原告云云，同為被告丙○○所否認，辯稱：伊無不當得利等語。經查被
    告丙○○收受被告永大公司交付之系爭九十萬元支票，係出於原告委託及授權其
    代為處理胡堯夫、林美慧及潘一藩占用系爭房屋問題之所需花費，既如前述，顯
    見被告丙○○收受系爭九十萬元支票乃基於其與原告間之委任契約而來，並非無
    法律上之原因，則縱然原告主張被告丙○○收受該筆款項後，未將系爭九十萬元
    轉交予胡堯夫、林美慧及潘一藩，致原告受有另行墊付九十萬元予胡堯夫、林美
    慧及潘一藩之損失等情屬實，亦僅屬被告丙○○違反其與原告間之委任契約之問
    題，在系爭委任契約未經原告或被告丙○○依法解除前，被告丙○○受領系爭九
    十萬元支票既仍有其法律上之原因，自非不當得利。從而原告依不當得利之法律
    關係，請求被告丙○○給付九十萬元及其遲延利息部分，同無理由，不應准許。
捌、本件原告之訴既經駁回，其假執行之聲請即失所依附，應併予駁回之。
玖、本件事證已臻明確，兩造其餘攻擊防禦方法及舉證，核與判決結果無影響，爰不
    一一論述，附此敘明。
據上論結，本件原告之訴為無理由，依民事訴訟法第七十八條，判決如主文。
中　　　華　　　民　　　國　　九十三　　年　　十一　　月　 　二十二 　　日
                                臺灣桃園地方法院民事第三庭
                                                法      官  林雯娟
右為正本係照原本作成
如對本判決上訴，須於判決送達後廿日內向本院提出上訴狀
                                                法院書記官  簡維萍
中　　　華　　　民　　　國　　九十三　　年　　 十一 　　月　　二十二　　日
